臺灣花蓮地方法院刑事判決　　　　　　　　　　　　　九十四年度簡上字第四六號
　　上　訴　人　甲○○
右列上訴人即被告因違反臺灣地區與大陸地區人民關係條例案件，不服本院花蓮簡易
庭中華民國九十四年二月二十二日九十四年度花簡字第一０三號之第一審判決（臺灣
花蓮地方法院檢察署檢察官聲請簡易判決處刑書案號：九十三年度偵字第五八二號）
，提起上訴，本院管轄之第二審合議庭判決如左︰
    主  文
原判決撤銷。
甲○○共同連續違反不得使大陸地區人民非法進入臺灣地區之規定，處有期徒刑陸月
，如易科罰金，以參佰元折算壹日。
    事  實
一、甲○○經由大陸地區人民吳育清（已離台）之媒介，以新臺幣（下同）四萬元及
    免費招待至大陸地區旅遊之代價，於民國九十一年十月十一日入境大陸福建省後
    ，由吳育清介紹而結識楊先妹（業於九十三年五月十四日離台，並經原審判處有
    期徒刑六月，並得易科罰金確定在案），甲○○並無與楊先妹結婚之真意，僅欲
    以假結婚為手段非法使楊先妹非法進入臺灣地區工作，渠等共同基於使大陸地區
    人民非法入境臺灣及行使使公務員登載不實文書之概括犯意聯絡，甲○○與楊先
    妹隨即於同年月二十二日在大陸地區福建省三明市公證處辦理登記結婚，取得該
    公證處所核發之結婚公證書（二００二明二證字第０二七號）；嗣於同年十二月
    十七日，甲○○將該公證書持向財團法人海峽交流基金會（下稱海基會）辦理驗
    證，證明該公證書正本核與福建省公證員協會寄交之上開公證書副本相符之證明
    書後，復於同年月二十五日，由甲○○持上開公證書及證明書，填具「結婚登記
    申請書」後向花蓮縣壽豐鄉戶政事務所（下稱壽豐戶政事務所）辦理甲○○與楊
    先妹之結婚登記，使該戶政事務所不知情之承辦公務員誤將內容不實之結婚關係
    憑以輸入電腦處理，登載此不實之結婚、配偶資料於職務上所掌之戶籍登記資料
    之電子資訊檔案紀錄內，並據以核發記載甲○○配偶欄為楊先妹之戶籍謄本及甲
    ○○之國民身分證，足以生損害於戶政機關對戶籍管理之正確性；又於同年月二
    十五日，甲○○前往花蓮縣警察局吉安分局溪口派出所（下稱溪口派出所），以
    楊先妹配偶之身分，自任其進入臺灣地區保證責任之保證人，填載「大陸地區人
    民進入臺灣地區保證書」（下稱保證書），使溪口派出所警員周志盛在該保證書
    之對保或證明機關（構）簽註意見欄之公文書上登載：「經詢保證人丙○○稱：
    渠與被保證人楊先妹係夫妻關係，願意完全負起保證人責任」之不實內容，並蓋
    印職名章及溪口派出所圓戳章以示對保證明，足生損害於警察機關就上開對保程
    序之確實性；再由甲○○填妥「大陸地區人民進入臺灣地區旅行證申請書」（下
    稱大陸人民入境申請書）及持前開公證書、經海基會驗證之證明、前開保證書及
    戶籍謄本而行使之，於同年月二十六日向內政部警政署入出境管理局（下稱入出
    境管理局）申請楊先妹以探親名義入境，經入出境管理局之承辦人員為實質審查
    後，仍未發覺有異，而將甲○○與楊先妹結婚之不實事項登載於上開大陸人民入
    境臺灣申請書，並據以發給楊先妹中華民國臺灣地區旅行證，使楊先妹得以形式
    上合法之探親名義，持上開旅行證而行使，於同年三月十八日非法進入臺灣地區
    ，並足生損害於警政機關對入出境管理之正確性。又楊先妹於同年九月十五日出
    境後，渠等又承上開犯意之聯絡，於同年八月二十五日，甲○○前往溪口派出所
    辦理保證書，使溪口派出所警員周志盛在該保證書之對保或證明機關（構）簽註
    意見欄之公文書上登載上開不實內容，並蓋印職名章及溪口派出所圓戳章以示對
    保證明，足生損害於警察機關就上開對保程序之確實性，再由甲○○填妥大陸人
    民入境申請書及持前開公證書、經海基會驗證之證明、前開保證書及戶籍謄本而
    行使之，於同年九月間向入出境管理局申請楊先妹以探親名義入境，經入出境管
    理局之承辦人員為實質審查後，仍未發覺有異，而將渠等結婚之不實事項登載於
    上開大陸人民入境申請書，並據以發給楊先妹中華民國臺灣地區旅行證，使楊先
    妹得以形式上合法之探親名義，持上開旅行證而行使，於同年九月十八日非法進
    入臺灣地區，並足生損害於警政機關對入出境管理之正確性；復於同年月二十二
    日，楊先妹至溪口派出所辦理流動人口登記，使不知情之承辦員警周志盛將楊先
    妹為李米妹（即甲○○之母）之媳婦等不實事項，登載於職務上所掌之流動人口
    登記聯單之公文書上，足生損害於警察機關對於流動人口登記管理之正確性。嗣
    經警循線查獲，始查知上情。
二、案經花蓮縣警察局吉安分局報告臺灣花蓮地方法院檢察署檢察官偵查聲請簡易判
    決處刑。
    理  由
一、訊據被告甲○○矢口否認有何違反臺灣地區與大陸地區人民關係條例等犯行，並
    辯稱：伊和楊先妹是真結婚云云。然查，右揭事實，業據被告甲○○於檢察官訊
    問時供稱：楊先妹婚後在伊的檳榔攤工作，伊付她薪水，但並無實質夫妻生活，
    她於九十二年八月搬走，自己在外面找工作，很少回去，吳育清介紹並招待伊及
    丙○○去大陸，且給伊四萬元車馬費，楊先妹是為了來台工作，兩人已聲請法院
    裁判離婚，在警局時楊先妹不讓伊講實話，因為她怕被送回大陸等語（詳見偵查
    卷第十一頁）明確，況被告於本院訊問時亦自承：檢察官沒有逼伊講這些話，筆
    錄確實都是照伊的意思記載等語（詳見本院卷第七十八頁），且被告上開自白核
    與共同被告丙○○於警詢、偵訊及本院訊問時自白之情節相符，並有大陸地區人
    民進入台灣地區保證書、流動人口登記聯單二件、被告甲○○、楊先妹之結婚公
    證書一件、入境登記表二件、入出境資料、戶籍資料二件、入出境管理局函二份
    暨入出國日期證明書、大陸地區人民進入臺灣地區旅行申請書、保證書、戶籍謄
    本、補出境申請書、花蓮縣警察局函及壽豐戶政事務所函一份暨結婚登記申請書
    、海基會驗證證明、公證書各二份在卷可稽，是被告前開之自白核與事實相符，
    堪以採信。則被告事後翻異其詞，顯係事後卸責之詞，不足採信。故本件事證已
    臻明確，被告犯行堪以認定，應予以法論科。
二、查被告犯罪後，臺灣地區與大陸地區人民關係條例於九十二年十月二十九日經總
    統令修正公布全文，該條例第七十九條第一項原規定為：「違反第十五條第一款
    規定者，處五年以下有期徒刑、拘役或科或併科新臺幣五十萬元以下罰金。」，
    修正為：「違反第十五條第一款規定者，處一年以上七年以下有期徒刑，得併科
    新臺幣一百萬元以下罰金。」、第九十六條規定：「本條例施行日期，由行政院
    定之。」，嗣經行政院九十二年十二月二十九日院臺秘字第○九二○○六九五一
    七號令，該條文定自九十二年十二月三十一日施行。是被告行為後，法律有變更
    ，經新舊法比較，以舊法有利於被告，依刑法第二條第一項但書之規定，應適用
    最有利於被告之舊法，即行為時之修正前臺灣地區與大陸地區人民關係條例第七
    十九條第一項處斷。又按海基會雖為財團法人，然係行政院依臺灣地區與大陸地
    區人民關係條例第四條所規定委託處理兩岸關係事務之民間團體，同條例第五條
    並授權其得驗證在大陸地區製作之文書，從而海基會驗證大陸地區製作之文書，
    即係行政院授權處理之公務，其承辦員自係依法令從事於公務之人員，亦即刑法
    第十條第二項、第二百十四條所規定之「公務員」；惟海基會之承辦員就承辦驗
    證業務僅有形式上審查權，且參酌卷附證明書內容，並未提及結婚證明書是否真
    實，應無刑法第二百十四條之使公務員登載不實罪可言（臺灣高等法院八十九年
    度法律座談會研討結果參照）；及按福建省三明市公證處之承辦員辦理前開被告
    與楊先妹結婚登記事項，該管承辦員（公證員）尚非我國轄內刑法第十條第二項
    所稱「依法令從事於公務之人員」，其所製作前開結婚公證書，自亦非刑法第十
    條第三項之「公文書」，則被告與楊先妹縱使使承辦員登載不實之結婚事項，亦
    無刑法第二百十四條之使公務員登載不實罪可言，附此敘明。再按上開戶政機關
    公務員，憑以輸入電腦處理，登載此不實之結婚、配偶資料於職務上所掌之戶籍
    登記資料之電子資訊案紀錄內，係戶政機關職務上所掌管之刑法第二百二十條第
    二項之準公文書，及中華民國臺灣地區旅行證係入出境管理局該管公務員職務上
    所掌管之公文書，以及上開保證書係溪口派出所該管公務員職務上所掌管之公文
    書；被告持不實之結婚公證書等文件，使該管公務員登載被告與楊先妹為配偶及
    結婚或探親等不實事項，並分別持前開各文件或申請入境或申請核發證件或申請
    登記而持以行使，足以生損害於戶政機關所對戶政管理之正確性與入出境管理局
    對於入出境管理之正確性及警察機關對於流動人口管理之正確性；被告所為自與
    刑法第二百十六條、第二百十四條之行使使公務員登載不實之文書罪構成要件該
    當。另按臺灣地區與大陸地區人民關係條例第七十九條第一項處罰違反同條例第
    十五條第一款所定之使大陸地區人民非法進入臺灣地區罪，凡非經合法手續進入
    者皆包含之，不以偷渡進入者為限，凡使大陸地區人民以假結婚真入境之脫法方
    式，進入臺灣地區，即該當本罪，此有最高法院八十九年度臺上字第七六二○號
    及九十年度臺上字第三一八○號判決可供參考；則被告以假結婚之方式讓大陸地
    區人民楊先妹非法進入臺灣地區，業如前述，其所為自與前揭罪責構成要件該當
    。故核被告所為，係犯修正前臺灣地區與大陸地區人民關係條例第七十九條第一
    項、第十五條第一款之使大陸地區人民非法進入臺灣地區罪及刑法第二百十六條
    、第二百十四條之行使使公務員登載不實之文書罪。又被告與楊先妹就上開犯行
    ，有犯意聯絡及行為分擔，為共同正犯。另被告所犯使公務員於職務上所掌公文
    書（含上開準公文書）登載不實之低度行為，應為行使之高度行為所吸收，不另
    論罪。又被告先後所為數行使使公務員登載不實之文書及使大陸地區人民非法進
    入臺灣地區之行為，均時間緊接，所犯罪名相同，顯係基於概括之犯意反覆為之
    ，為連續犯，均應依刑法第五十六條之規定以一罪論，並加重其刑。被告所犯行
    使使公務員登載不實之文書罪與使大陸地區人民非法進入臺灣地區罪二罪間，有
    方法結果之關係，為牽連犯，應從一重之使大陸地區人民非法進入臺灣地區罪處
    斷。至公訴人聲請簡易處刑之事實雖未敘及楊先妹於九十二年三月十八日入境臺
    灣之違反臺灣地區與大陸地區人民關係條例之犯行及使公務員登載此不實之結婚
    、配偶資料於職務上所掌電子資訊檔案紀錄內及該保證書之犯行，惟此部分事實
    與聲請簡易判決處刑之犯罪事實既具連續犯之裁判上一罪關係，自為聲請簡易處
    刑效力所及，本院自得併予審究。原審認被告本件犯行事證明確，予以論罪科刑
    ，固非無見，惟漏未審酌渠等非法使被告楊先妹於九十二年三月十八日非法入境
    臺灣之犯行，顯有違誤，上訴人即被告提起上訴，雖未指摘此部份，本院仍應依
    法撤銷原判決，並自為判決。爰審酌被告之前開行為，足以影響政府機關對戶政
    管理、大陸地區人民入出境資料管理之正確性，及竟圖個人私利，心存僥倖，充
    當楊先妹之假丈夫以利大陸地區女子非法進入臺灣地區，對國家治安破壞至鉅等
    一切情狀，量處如主文第二項所示之刑，並諭知易科罰金之折算標準。末按刑法
    關於沒收之規定，除違禁物必須沒收外，其餘均採得科主義，是法院對於供犯罪
    所用之物，沒收與否，本可自由裁量；如對得沒收之物未予沒收，尚不能認係違
    背法令（最高法院十九年上字第一六五一號、二十五年上字第一八九二號判例參
    照）。則被告與楊先妹有之結婚公證書、海基會證明各一份，雖係渠等所有且供
    本件犯罪所用之物，惟非違禁物，且未扣案，又無證據證明仍屬存在，為免日後
    執行困難，爰不另宣告沒收，以及被告所有之戶籍謄本、國民身分證，亦非違禁
    物，且並非應宣告沒收之物，亦不另宣告沒收，附此敘明。
三、被告經合法傳喚，無正當之理由不到庭，本院認被告之上訴為無理由，爰不待其
    陳述，逕行一造辯論判決。
據上論斷，應依刑事訴訟法第四百五十五條之一第一項、第三項、第三百六十九條第
一項前段、第三百六十四條、第三百七十一條、第二百九十九條第一項前段，修正前
臺灣地區與大陸地區人民關係條例第七十九條第一項、第十五條，刑法第十一條前段
、第二條第一項但書、第二十八條、第五十六條、第二百十六條、第二百十四條、第
五十五條、第四十一條第一項前段，罰金罰鍰提高標準條例第一條前段、第二條，判
決如主文。
本案經檢察官乙○○到庭執行職務。
中　　　華　　　民　　　國　　　　九十四　　　年　　八　　月　　十二　　日
                            　    臺灣花蓮地方法院刑事第三庭
                              　      審判長法官    鄭培麗
                                　    法      官    鄭光婷
                                    　法      官    饒金鳳
右正本證明與原本無異。
本件不得上訴。
                                      法院書記官
中　　　華　　　民　　　國　　　　九十四　　　年　　八　　月　　十六　　日
